【裁判字號】    90,上易,1825
【裁判日期】    901127
【裁判案由】    詐欺
【裁判全文】
臺灣高等法院刑事判決                            九十年度上易字第一八二五號
    上  訴  人    臺灣臺北地方法院檢察署檢察官
    被      告    乙○○
    選任辯護人    莫家駿
右上訴人因被告詐欺案件，不服臺灣臺北地方法院八十九年度易字第一五六號，中華
民國九十年三月二十六日第一審判決（起訴案號：臺灣臺北地方法院檢察署八十八年
度偵字第二五六四四號）提起上訴，本院判決如左：
    主  文
上訴駁回。
    理  由
一、公訴意旨略以：被告乙○○明知已因經商失敗致積欠巨額債務未清償，亦無支付
    互助會款之資力，竟基於意圖為自己不法所有之犯意，於民國八十七年六月一日
    ，參加由甲○○所召集會金每月新臺幣（下同）三萬元之互助會一會，乙○○另
    承受因會單誤繕會員名字為「葉碧霞」而不願參加之「董碧霞」名義一會，旋於
    同年八月一日及九月一日，分別以「葉碧霞」及「乙○○」名義，利息各九千五
    百元及一萬零五百元，共標得互助會款一百三十八萬元後，即未再按期繳交會款
    ，並逃逸無蹤。經甲○○聯繫無著，始知受騙。因認被告乙○○涉有刑法第三百
    三十九條第一項之詐欺罪嫌。
二、按犯罪事實應依證據認定之，無證據不得推定其犯罪事實；又不能證明被告犯罪
    者，應諭知無罪之判決，刑事訴訟法第一百五十四條及第三百零一條第一項，分
    別定有明文。而認定犯罪事實所憑之證據，雖不以直接證據為限，間接證據亦包
    括在內，然無論直接或間接證據，其為訴訟上之證明，須於通常一般之人不致有
    所懷疑，而得確信其為真實之程度者，始得據為有罪之認定。且認定不利於被告
    之事實，須依積極證據，苟積極證據不足為不利於被告事實之認定時，即應為有
    利於被告之認定，更不必有何有利之證據（最高法院七十六年台上字第四九八六
    號及三十年上字第八一六號判例意旨參照）。又告訴人之指訴，係以使被告受刑
    事訴追為目的，是以告訴人之指訴為證據方法，除其指訴須無瑕疵，且應有查與
    事實相符之佐證，始得資為判決之基礎。至刑法第三百三十九條第一項詐欺取財
    罪之成立，乃行為人意圖為自己或第三人不法所有，以詐術使人將本人或第三人
    之物交付為要件。所謂以詐術使人交付，必須被詐欺人因其詐術而陷於錯誤，若
    其所用方法，不能認為詐術，亦不致使人陷於錯誤，即不構成該罪，亦迭經最高
    法院著有判例可資參照。本件公訴人認被告涉有詐欺取財犯行，無非係以告訴人
    甲○○之指訴，及被告乙○○已供承前因經商失敗而積欠數百萬元債務，且每月
    收入不足繳付六萬元之會款為論據。惟經訊據被告乙○○，則堅決否認有何不法
    所有之詐欺取財犯行，辯稱：其與告訴人彼此間共有五、六個互助會，並互相擔
    任會首，其於標得互助會後，猶繳交會款至八十八年二月一日，乃因遭其他互助
    會會員倒會之拖累，致週轉困難，其已與告訴人達成共積欠一百二十五萬元，將
    分期償還之協議等語。
三、經查：（一）被告與告訴人間，多年來均有互助會及其他債權債務關係，且被告
    與告訴人間有僱傭關係等節，為告訴人所自陳（偵查卷第十三頁反面、原審八十
    九年二月十五日及二十九日訊問筆錄、本院九十年十一月二日訊問筆錄），則告
    訴人任令被告參加其所召集每月會金三萬元之互助會一會，另承受因會單誤繕會
    員名字為「葉碧霞」而不願參加之「董碧霞」名義一會，並同意被告於八十七年
    八月一日及九月一日，接續標得會款，自非因被告之施詐而陷於錯誤；（二）被
    告自八十八年八月一日及九月一日標得本件會款後，猶繼續繳交會款至八十八年
    二月一日止，亦有卷附告訴人提出之債權計算表（原審卷第四二頁），記載「被
    告積欠每月六萬元之會款，自八十八年三月一日起至八十九年四月一日互助會結
    束止」可憑，告訴人空指被告於標得會款後，即未再繳交會款，顯與事實不符，
    無足採據；（三）被告所辯自八十四年間起至八十八年間止，共支付告訴人會款
    計四百九十四萬餘元，並簽發支票七十紙，已由告訴人兌領一節，有支票影本在
    卷可稽，尚非子虛；（四）被告於停止繳交會款後，旋於八十八年三月間，與告
    訴人所委任之朱嘉國會算，結果被告應給付告訴人一百二十五萬元，遂由被告簽
    發面額各八十四萬元及四十一萬元之本票各一紙，交由告訴人收執等情，業經證
    人朱嘉國結證無訛（原審八十九年二月二十九日訊問筆錄、本院九十年十一月十
    三日日審判筆錄），並有本票影本二紙附卷可佐。被告辯稱並未蓄意詐欺，尚堪
    採信。至被告自八十八年三月起未按期繳交會款，純屬民事糾葛，難遽以詐欺罪
    責相繩。
四、此外，本院復查無其他積極證據足資證明被告有公訴人所指之詐欺犯行，既不能
    證明被告犯罪，原審爰為被告無罪之諭知，揆諸前揭規定及判例意旨，並無違誤
    ，應予維持。檢察官循告訴人之請求，提起上訴仍執前詞，指摘原判決不當，為
    無理由，應予駁回。
據上論斷，應依刑事訴訟法第三百六十八條，判決如主文。
本案經檢察官曾忠己到庭執行職務
中    華    民    國      九十      年      十一      月      二十七    日
                              臺灣高等法院刑事第六庭
                                  審判長法  官  陳  春  秋
                                        法  官  高  明  哲
                                        法  官  王  麗  莉
右正本證明與原本無異。
不得上訴。
                                        書記官  胡      儀
中    華    民    國      九十      年      十一      月        三十    日


司法院資訊處製作；財團法人民間司法改革基金會備份。
